---
title: "Práctica Act 1.3 - Matrices y Estadística"
author: "Rey Iván De La Fuente Chávez"
output: html_document
---

# Instrucciones

Resuelve esta práctica usando únicamente tu formulario `FormularioMultivariado.Rmd` como apoyo.

- Escribe el código necesario debajo de cada inciso.
- No consultes la Actividad 1.3 original mientras la resuelves.
- En el Problema 3 usa las fórmulas matriciales del formulario; evita `mean()`, `cov()` y `cor()` para obtener directamente los resultados.
- Cuando termines, haz Knit a HTML y súbelo al repositorio para revisarlo y calificarlo.

**Valor total: 100 puntos.**

# Problema 1 - Operaciones con matrices (30 puntos)

Considera las matrices

\[
A=\begin{pmatrix}
3 & -1 & 2\\
4 & 0 & 5\\
-2 & 6 & 1
\end{pmatrix},
\qquad
B=\begin{pmatrix}
1 & 4 & -3\\
2 & -2 & 6\\
5 & 1 & 0
\end{pmatrix}.
\]

## a) Crear las matrices A y B (5 puntos)

```{r}
# Escribe tu código aquí
```

## b) Calcular A + B (5 puntos)

```{r}
# Escribe tu código aquí
```

## c) Calcular 3A - 2B (5 puntos)

```{r}
# Escribe tu código aquí
```

## d) Calcular la transpuesta de A (5 puntos)

```{r}
# Escribe tu código aquí
```

## e) Calcular la inversa de A (5 puntos)

```{r}
# Escribe tu código aquí
```

## f) Calcular det(A) y det(A') (5 puntos)

```{r}
# Escribe tu código aquí
```

# Problema 2 - Producto de matrices (20 puntos)

Considera

\[
C=\begin{pmatrix}
2 & 1 & -1 & 3\\
0 & 4 & 2 & -2\\
5 & -3 & 1 & 0
\end{pmatrix}
\]

\[
D=\begin{pmatrix}
1 & 2\\
3 & -1\\
2 & 4\\
-2 & 5
\end{pmatrix}.
\]

## a) Crear C y D en R (5 puntos)

```{r}
# Escribe tu código aquí
```

## b) Antes de multiplicar, indica las dimensiones de C, D y del resultado CD (5 puntos)

Escribe tu respuesta aquí:

## c) Calcular CD usando multiplicación matricial (10 puntos)

```{r}
# Escribe tu código aquí
```

# Problema 3 - Estadística con matrices (50 puntos)

Usa los siguientes datos. Cada fila representa una observación y cada columna una variable cuantitativa.

```{r datos, echo=TRUE}
datos <- data.frame(
  X1 = c(12, 15, 11, 18, 20, 16, 14, 19),
  X2 = c(5,  7,  6,  9, 10,  8,  6, 11),
  X3 = c(30, 28, 35, 25, 22, 27, 32, 24),
  X4 = c(8, 10,  9, 13, 15, 12, 10, 14)
)

datos
```

## a) Seleccionar X1, X2, X3 y X4 y convertirlas en una matriz X. Obtener n (5 puntos)

```{r}
# Escribe tu código aquí
```

## b) Calcular el vector de medias poblacional mediante notación matricial (10 puntos)

Usa

\[
\mu=\frac{1}{n}\mathbf{1}'X.
\]

```{r}
# Escribe tu código aquí
```

## c) Calcular la matriz poblacional de varianzas y covarianzas (10 puntos)

Usa división entre **n**, como en la Actividad 1.3.

\[
\Sigma=\frac{1}{n}X_c'X_c.
\]

```{r}
# Escribe tu código aquí
```

## d) Construir la matriz de correlación R a partir de Sigma (10 puntos)

Usa las varianzas de la diagonal de `Sigma`, sus desviaciones estándar y una matriz diagonal con sus inversos.

```{r}
# Escribe tu código aquí
```

## e) Obtener valores y vectores propios de Sigma (7.5 puntos)

```{r}
# Escribe tu código aquí
```

## f) Obtener valores y vectores propios de R (7.5 puntos)

```{r}
# Escribe tu código aquí
```

# Entrega

Cuando termines:

1. Haz Knit a HTML.
2. Guarda el `.Rmd` y el `.html`.
3. Súbelos al repositorio.
4. Avísame y revisaré procedimiento, código y resultados sobre 100 puntos.
