---
title: "Práctica Act 1.5 - Normal Multivariada"
author: "Rey Iván De La Fuente Chávez"
output: html_document
---

# Instrucciones

Resuelve esta práctica usando principalmente tu formulario `FormularioMultivariado.Rmd` como apoyo.

- No consultes la Actividad 1.5 original mientras la resuelves.
- Escribe el código necesario debajo de cada inciso.
- Interpreta brevemente los resultados cuando se solicite.
- Cuando termines, haz Knit a HTML y sube el `.Rmd` y el `.html` al repositorio.

**Valor total: 100 puntos.**

# Problema 1 - Probabilidad en una normal bivariada (15 puntos)

Sea

$$
X\sim N_2\left(
\begin{pmatrix}
1\\
3
\end{pmatrix},
\begin{pmatrix}
2 & 0.6\\
0.6 & 1.5
\end{pmatrix}
\right).
$$

## a) Definir $\mu$, $\Sigma$ y el punto $x=(2,2.5)$ en R (5 puntos)

```{r}
# Escribe tu código aquí
```

## b) Calcular $P(X_1\le 2, X_2\le 2.5)$ usando `pmnorm()` (10 puntos)

```{r}
# Escribe tu código aquí
```

# Problema 2 - Densidad y contornos (15 puntos)

Usa la misma distribución del Problema 1.

## a) Construir una gráfica tridimensional de la densidad (8 puntos)

Usa un rango aproximado de cuatro desviaciones estándar alrededor de cada media.

```{r}
# Escribe tu código aquí
```

## b) Construir el gráfico de contornos (5 puntos)

```{r}
# Escribe tu código aquí
```

## c) Interpretación breve (2 puntos)

¿Cuál es la relación entre la superficie tridimensional y el gráfico de contornos? Escribe tu respuesta aquí:


# Problema 3 - Transformación lineal (25 puntos)

Sea

$$
X\sim N_2\left(
\begin{pmatrix}
2\\
-1
\end{pmatrix},
\begin{pmatrix}
4 & 1\\
1 & 2
\end{pmatrix}
\right)
$$

y define

$$
Y=AX+d,
$$

con

$$
A=
\begin{pmatrix}
1 & 2\\
-1 & 3
\end{pmatrix},
\qquad
d=
\begin{pmatrix}
4\\
2
\end{pmatrix}.
$$

## a) Crear $A$, $d$, $\mu_X$ y $\Sigma_X$ en R (5 puntos)

```{r}
# Escribe tu código aquí
```

## b) Calcular $\mu_Y$ usando $A\mu_X+d$ (8 puntos)

```{r}
# Escribe tu código aquí
```

## c) Calcular $\Sigma_Y$ usando $A\Sigma_XA^T$ (8 puntos)

```{r}
# Escribe tu código aquí
```

## d) Escribir la distribución de $Y$ (4 puntos)

Escribe tu respuesta aquí en notación $N_2(\mu_Y,\Sigma_Y)$:


# Problema 4 - Combinación lineal (15 puntos)

Usando la distribución de $Y$ obtenida en el Problema 3, define

$$
Z=2Y_1-3Y_2+5.
$$

## a) Definir el vector de coeficientes y la constante (3 puntos)

```{r}
# Escribe tu código aquí
```

## b) Calcular $\mu_Z$ (5 puntos)

```{r}
# Escribe tu código aquí
```

## c) Calcular $Var(Z)$ (5 puntos)

```{r}
# Escribe tu código aquí
```

## d) Escribir la distribución de $Z$ (2 puntos)

Escribe tu respuesta aquí:


# Problema 5 - Evaluación de normalidad multivariada (30 puntos)

Usa los siguientes datos:

```{r datos, echo=TRUE}
M <- data.frame(
  X1 = c(2.1, 2.4, 1.9, 2.8, 3.0, 2.6, 2.3, 3.1, 2.7, 2.5, 4.6, 2.2),
  X2 = c(5.0, 5.5, 4.8, 6.0, 6.3, 5.8, 5.2, 6.4, 5.9, 5.6, 8.7, 5.1)
)

M
```

## a) Calcular el vector de medias y la matriz de covarianzas (5 puntos)

```{r}
# Escribe tu código aquí
```

## b) Calcular las distancias de Mahalanobis y construir el QQ-Plot contra cuantiles Chi-cuadrada (10 puntos)

```{r}
# Escribe tu código aquí
```

## c) Aplicar la prueba de Mardia (7 puntos)

```{r}
# Escribe tu código aquí
```

## d) Aplicar Shapiro-Wilk por separado a X1 y X2 (4 puntos)

```{r}
# Escribe tu código aquí
```

## e) Interpretación (4 puntos)

Con $\alpha=0.05$, responde brevemente:

- ¿Qué concluye Mardia sobre la normalidad multivariada?
- ¿Qué concluye Shapiro-Wilk para cada variable?
- ¿Coinciden necesariamente la normalidad univariada y la multivariada?

Escribe tu respuesta aquí:


# Entrega

1. Haz Knit a HTML.
2. Guarda el `.Rmd` y el `.html`.
3. Súbelos al repositorio.
4. Avísame para revisar procedimiento, código, resultados e interpretación sobre 100 puntos.
