---
title: "Práctica - Regresión lineal múltiple"
author: "Rey Iván De La Fuente Chávez"
output: html_document
---

# Objetivo

Practicar el flujo completo de regresión lineal múltiple: exploración, ajuste, interpretación, selección de variables, intervalos, validación de supuestos y detección de observaciones influyentes.

Se utilizará la base `mtcars`, incluida en R. La variable respuesta será `mpg` (rendimiento de combustible) y se considerarán como predictores iniciales:

- `wt`: peso del automóvil.
- `hp`: potencia.
- `disp`: desplazamiento del motor.

> Intenta resolver cada inciso usando primero tu formulario. No avances a conclusiones sin interpretar las salidas de R.

# 0. Preparación

```{r}
rm(list = ls())

data(mtcars)

datos <- mtcars[, c("mpg", "wt", "hp", "disp")]

head(datos)
str(datos)
summary(datos)
```

# 1. Exploración de los datos

## 1.1 Diagramas de dispersión

Construye una matriz de diagramas de dispersión entre las cuatro variables.

```{r}
# Tu código
```

**Pregunta:** ¿Qué predictor parece tener la relación lineal más fuerte con `mpg`? Indica también el signo de la relación.

## 1.2 Matriz de correlaciones

Calcula la matriz de correlaciones.

```{r}
# Tu código
```

**Preguntas:**

1. ¿Cuál predictor tiene la mayor correlación en valor absoluto con `mpg`?
2. ¿Existe correlación fuerte entre algunos predictores? ¿Por qué podría ser importante para la regresión?

# 2. Modelo de regresión múltiple

Ajusta el modelo:

\[
mpg=\beta_0+\beta_1 wt+\beta_2 hp+\beta_3 disp+\varepsilon
\]

```{r}
# Tu código
```

## 2.1 Interpretación general

A partir de `summary()` responde:

1. ¿Cuál es el valor de $R^2$?
2. ¿Cuál es el $R^2$ ajustado?
3. ¿El modelo es globalmente significativo? Justifica con la prueba F.
4. ¿Qué predictores son individualmente significativos con $\alpha=0.05$?

## 2.2 Interpretación de coeficientes

Escribe la ecuación estimada del modelo e interpreta los coeficientes de `wt` y `hp` manteniendo constantes las demás variables.

# 3. Mínimos cuadrados con matrices

Construye manualmente la matriz de diseño $X$ y el vector $Y$. Calcula:

\[
\hat\beta=(X^TX)^{-1}X^TY
\]

```{r}
# Tu código
```

Compara los coeficientes obtenidos con `coef(modelo)`.

**Pregunta:** ¿deben ser iguales? Explica brevemente por qué.

# 4. Selección de variables

Obtén un modelo mediante AIC y otro mediante BIC usando selección por pasos en ambas direcciones.

```{r}
# Tu código
```

**Preguntas:**

1. ¿AIC y BIC seleccionan el mismo modelo?
2. ¿Qué variable o variables se eliminan?
3. Compara $R^2$ ajustado, AIC y BIC del modelo completo y del modelo seleccionado.

Define como `modelo_final` el modelo que consideres más adecuado y justifica brevemente tu elección.

```{r}
# Tu código
```

# 5. Intervalos de confianza y predicción

Considera un automóvil con:

- `wt = 3.0`
- `hp = 150`
- `disp = 200`

Adapta `newdata` a las variables que permanezcan en tu `modelo_final`.

```{r}
# Tu código
```

Calcula:

1. Predicción puntual de `mpg`.
2. Intervalo de confianza del 95% para la media esperada.
3. Intervalo de predicción del 95% para un automóvil individual.

**Pregunta:** ¿cuál intervalo es más ancho y por qué?

# 6. Multicolinealidad

Calcula el VIF de los predictores del `modelo_final`. Puedes usar `car::vif()` o calcularlo manualmente con regresiones auxiliares.

```{r}
# Tu código
```

**Pregunta:** ¿hay evidencia de multicolinealidad importante usando como referencia VIF > 5?

# 7. Validación de supuestos

Obtén residuos y valores ajustados.

```{r}
# Tu código
```

## 7.1 Normalidad de residuos

Realiza un histograma, un gráfico Q-Q y la prueba de Shapiro-Wilk.

```{r}
# Tu código
```

**Pregunta:** con $\alpha=0.05$, ¿los residuos son compatibles con normalidad?

## 7.2 Homocedasticidad

Grafica residuos contra valores ajustados y realiza una prueba de Breusch-Pagan.

```{r}
# Tu código
```

**Pregunta:** ¿hay evidencia de heterocedasticidad?

## 7.3 Independencia

Grafica los residuos según el orden de observación y calcula el estadístico de Durbin-Watson.

```{r}
# Tu código
```

**Pregunta:** ¿existe una señal fuerte de autocorrelación?

# 8. Datos atípicos e influyentes

## 8.1 Residuos estandarizados y studentizados

Identifica observaciones con:

- $|rstandard|>2$
- $|rstudent|>3$

```{r}
# Tu código
```

## 8.2 Leverage

Usa como referencia:

\[
h_i>\frac{2p}{n}
\]

donde $p$ es el número de parámetros del modelo, incluyendo el intercepto.

```{r}
# Tu código
```

## 8.3 Distancia de Cook

Usa como referencia:

\[
D_i>\frac{4}{n}
\]

```{r}
# Tu código
```

**Preguntas:**

1. ¿Qué observaciones requieren mayor atención?
2. ¿Una observación con leverage alto necesariamente es atípica en la respuesta?
3. ¿Una observación con distancia de Cook alta debería eliminarse automáticamente? Explica.

# 9. Comparación final

Si identificaste observaciones influyentes, crea una copia de los datos sin ellas y vuelve a ajustar el mismo modelo únicamente para estudiar cuánto cambian los resultados. No concluyas que deben eliminarse definitivamente solo porque mejoró el ajuste.

```{r}
# Tu código
```

Compara:

- Coeficientes.
- $R^2$ ajustado.
- Significancia de los predictores.
- Comportamiento de los residuos.

# 10. Conclusión

Redacta una conclusión breve respondiendo:

1. ¿Qué variables explican mejor `mpg`?
2. ¿Qué tan bueno es el ajuste del modelo final?
3. ¿Se cumplen razonablemente los supuestos?
4. ¿Existen observaciones que deban revisarse por influencia?
5. ¿Usarías el modelo para predicción? Justifica.
